ACORDAO-COMPLETO-2480376

ACÓRDÃO 1235/2021 ATA 18/2021 - PLENÁRIO

VISTOS, relatados e discutidos estes autos de Representação formulada pela empresa Landitec Consultoria Ambiental e Serviços de Construção Civil Ltda. sobre possíveis irregularidades na realização do Pregão Eletrônico 31/2020 pela Universidade Federal Rural do Rio de Janeiro - UFRRJ, objetivando a contratação de empresa especializada na prestação de serviço de coleta, transporte, tratamento e destinação final de resíduos químicos (sólidos e líquidos) ,
ACORDAM os Ministros do Tribunal de Contas da União, reunidos em sessão de Plenário, ante as razões expostas pelo Relator, em:
9.1. conhecer da representação, satisfeitos os requisitos de admissibilidade constantes no art. 113, § 1º, da Lei 8.666/1993, c/c os arts. 235 e 237, inciso VII, e parágrafo único, do Regimento Interno/TCU;
9.2. determinar à Universidade Federal Rural do Rio de Janeiro (UFRRJ) , com fundamento nos arts. 43 e 45 da Lei 8.443/1992 c/c o art. 250 e 251 do Regimento Interno/TCU, bem como com fundamento no 4º, inciso I, da Resolução - TCU 315/2020, que, no prazo de 15 (quinze) dias, contados da ciência desta deliberação, adote providências quanto aos itens abaixo indicados e informe, ao final do referido prazo, a este Tribunal, as medidas adotadas, tendo em vista as violações verificadas aos dispositivos constantes do art. 3º, caput e § 1º, inciso I, e art. 72 da Lei 8.666/1993, notadamente, da restrição ao caráter competitivo do Pregão Eletrônico 31/2020:
9.2.1. se abstenha de prorrogar a vigência do Contrato 12/2020, celebrado com a Servioeste Soluções Ambientais Ltda., ao término de seu período de vigência atual; e
9.2.2. realize um estudo para dimensionamento adequado da quantidade de resíduos químicos acumulados na universidade (passivo existente) e de resíduos de produção mensal, avaliando a conveniência de separá-los em itens distintos, dado o potencial de ampliar a participação de possíveis interessados e a competitividade da licitação, e de distinguir os resíduos químicos sólidos dos líquidos, em razão do custo diferenciado de tratamento, o que também tende a interferir na definição do preço da contratação, caso pretenda realizar novo certame para a contratação dos serviços;
9.3. dar ciência à Universidade Federal Rural do Rio de Janeiro (UFRRJ) , com fundamento no art. 9º, inciso I, da Resolução - TCU 315/2020, sobre as seguintes impropriedades/falhas, identificadas no Pregão Eletrônico 31/2020, das quais decorreu a restrição indevida ao caráter competitivo do certame, em afronta ao art. 3º, caput e § 1º, inciso I, e ao art. 72 da Lei 8.666/1993, para que sejam adotadas medidas internas com vistas à prevenção de outras ocorrências semelhantes, sem prejuízo da expedição de outras medidas de ciência, determinação ou recomendação em etapa processual futura deste processo:
9.3.1. inclusão, nos itens 9.8.8, 9.8.9, 9.8.10, 9.8.11 e 9.11.6 do Edital, de exigência de que as empresas licitantes possuíssem as licenças de operação de todas as etapas do serviço de coleta, transporte, tratamento e destinação final em nome próprio; e
9.3.2. vedação, de forma injustificada, à subcontratação parcial dos serviços, reiterada no item 12.1 do termo de referência;
9.4. autorizar, desde logo, o monitoramento da determinação e a adoção das medidas preliminares saneadoras necessárias à apuração de responsabilidades pela unidade instrutiva, em face das irregularidades descritas no relatório integrante desta deliberação;
9.5. dar ciência deste acórdão ao representante e à UFRRJ; e
9.6. restituir o processo à Selog para prosseguimento do feito.

Representação sobre supostas irregularidades em pregão eletrônico realizado para contratação de empresa especializada na prestação de serviço de coleta, transporte, tratamento e destinação final de resíduos químicos da universidade. Análise da oitiva.

Universidade Federal Rural do Rio de Janeiro.

3. Interessados/Representante:
3.1. Interessado: Servioeste Soluções Ambientais Ltda. (03.392.348/0001-60).
3.2. Representante: Landitec Consultoria Ambiental e Serviços de Construção Civil Ltda. (08.454.836/0001-78).

13.1. Ministros presentes: Ana Arraes (Presidente), Walton Alencar Rodrigues, Benjamin Zymler, Augusto Nardes, Raimundo Carreiro, Vital do Rêgo e Jorge Oliveira.
13.2. Ministros-Substitutos convocados: Augusto Sherman Cavalcanti (Relator) e Marcos Bemquerer Costa.
13.3. Ministros-Substitutos presentes: André Luís de Carvalho e Weder de Oliveira.

ACORDAO-COMPLETO-2504894

Acórdão 2622/2021 - Plenário

AUGUSTO SHERMAN

Trata-se de Representação, com pedido de medida cautelar, apresentada pela empresa Landitec Consultoria Ambiental e Serviços de Construção Civil Ltda. (peça 1) , versando sobre possíveis irregularidades na realização, pela Universidade Federal Rural do Rio de Janeiro - UFRRJ, do Pregão Eletrônico 31/2020 (edital e anexos constantes das peças 5, 3 e 4) , cujo objeto é a contratação de empresa especializada na prestação de serviço de coleta, transporte, tratamento e destinação final de resíduos químicos (sólidos e líquidos) .
2.	Em despacho anterior nestes autos (peça 26) , indeferi a cautelar pleiteada e restituí o feito à Selog com vistas ao aprofundamento das análises.
3.	Assim realizado, referida secretaria trouxe os autos com os apontamentos relativos aos indícios de irregularidades que orientaram suas proposições preliminares no sentido da realização de oitiva da UFRRJ e da empresa contratada para que, no prazo de quinze dias, se manifestassem sobre os indícios de irregularidades apontados, bem assim, a manifestação relativa à construção participativa na eventual deliberação deste Tribunal.
4.	Em síntese, apontou a Selog que a análise empreendida conduziu à conclusão preliminar de que a cláusula que veda a subcontratação parcial do serviço de coleta, transporte, tratamento e destinação final de resíduos, restringe o caráter competitivo da licitação, em ofensa ao art. 3º, caput e § 1º, inciso I, da Lei 8.666/1993. E tal restrição teria conduzido, possivelmente, a não ter sido selecionada a proposta mais vantajosa para a Administração, haja vista que os preços contratados com a empresa Servioeste Soluções Ambientais Ltda. foram superiores aos valores contratados por outras entidades públicas em processos licitatórios realizados em condições semelhantes.
5.	Também segundo apurado pela unidade instrutiva, haveria fortes indícios de falhas no dimensionamento do Pregão Eletrônico 31/2020, acarretando risco de superfaturamento na execução contratual, em que pese o item 8.17 do termo de referência mitigar esse risco ao prever que o pagamento seria realizado com base no preço unitário previsto no contrato multiplicado pelo quantitativo de resíduos auferidos na pesagem realizada no momento da sua coleta.
6.	Com base nas informações então coletadas e consignadas no processo, restituí o feito à secretaria para a realização de oitiva da Universidade Federal Rural do Rio de Janeiro (UFRRJ) , para que, no prazo de quinze dias, se pronunciasse quanto aos seguintes indícios de irregularidades relativos ao Pregão Eletrônico 31/2020, fornecendo as informações necessárias quanto ao esclarecimento dos fatos:
a) exigência de que as empresas licitantes possuíssem as licenças de operação de todas as etapas do serviço de coleta, transporte, tratamento e destinação final em nome próprio, e a vedação, de forma injustificada, à subcontratação parcial dos serviços, consoante previsto nos itens 9.8.8, 9.8.9, 9.8.10, 9.8.11 e 9.11.6 do edital, o que restringiu o caráter competitivo do certame, em afronta ao art. 3º, caput e § 1º, inciso I, da Lei 8.666/1993;
b) imprecisão na definição do objeto do certame, em razão das inconsistências verificadas no seu dimensionamento, em afronta ao art. 3º, inciso II, da Lei 10.520/2002 e à súmula 177 do TCU; 
c) preços obtidos no certame, que se encontram bem acima dos preços efetivamente praticados no mercado, o que indica a presença de sobrepreço no resultado da licitação, em afronta ao art. 3º, caput, e art. 43, inc. IV, da Lei 8.666/1993;
7.	Autorizei ainda a realização e oitiva da empresa contratada e de diligência à Universidade Federal Rural do Rio de Janeiro, para que encaminhasse cópia dos documentos relativos aos pagamentos porventura efetuados no âmbito do contrato firmado em decorrência do Pregão Eletrônico 31/2020 com a empresa Servioeste Soluções Ambientais Ltda., incluindo notas fiscais, documentos de liquidação da despesa, com as pesagens realizadas nos resíduos coletados, e relatórios de acompanhamento da execução contratual, bem como a pesquisa de preços que embasou o referencial da UFRRJ no PE 31/2020.
8.	Assim realizado, a Selog novamente instruiu o feito (peça 96) trazendo proposições uniformemente acolhidas pelos escalões dirigentes, conforme a seguir:
	A. Identificação do Processo

	TC Processo 024.278/2020-3
	Determinação, ciência e audiência

	Unidade Jurisdicionada
	Uasg

	Universidade Federal Rural do Rio de Janeiro (UFRRJ) 
	155166

	Objeto

	Contratação de empresa especializada na prestação de serviço de coleta, transporte, tratamento e destinação final de resíduos químicos (sólidos e líquidos) da Universidade Federal Rural do Rio de Janeiro (peça 3, p. 2) . 

	Representante
	CNPJ

	Landtec Consultoria Ambiental e Serviços de Construção Civil Ltda.
	08.454.836/0001-78

	Há pedido de Sustentação Oral?
	Contrato Social

	Não 
	Peça 10

	Modalidade
	Número do Certame
	Critério de Julgamento

	Pregão Eletrônico
	31/2020
	Menor preço por item

	Vigência
	Valor Contratado

	Do contrato: de 15/7/2020 a 15/7/2021, prorrogável até o limite de sessenta meses (peça 88, p. 775) 
	R$ 751.400,00 (peça 88, p. 774-775) 

	Suspenso por Medida Cautelar?
	Não

	Fase do Contrato

	O Contrato 12/2020, decorrente do PE 31/2020, foi celebrado em 15/7/2020, para viger inicialmente por doze meses, até 15/7/2021. O instrumento encontra-se vigente, porém o objeto contratual foi praticamente exaurido ao fim do terceiro mês de execução (peça 88, p. 774-777) .

	B. Histórico

	A representante se insurgiu contra as regras impostas pelos itens 9.8.9 e 9.8.10 do edital, que exigiam das licitantes que possuíssem Licenças de Operação (LO) para todas as fases do serviço, incluindo, além da coleta e do transporte, o tratamento e a destinação dos resíduos químicos da Universidade Federal Rural do Rio de Janeiro (UFRRJ) . Porque tais exigências, aliadas à vedação da subcontratação dos serviços, prevista no item 12.1 do termo de referência do edital, acabavam restringindo a competitividade do Pregão Eletrônico 31/2020, à medida que limitavam o certame à participação das empresas especializadas no tratamento e destinação final dos resíduos, uma vez que nem todas as empresas que prestam serviços de coleta e transporte de resíduos sólidos possuem condições de prestar todas as etapas do gerenciamento dos resíduos produzidos pelo gerador, sem se valer de nenhum tipo de subcontratação, em razão de que nem todas são proprietárias de aterros industriais e/ou possuem equipamentos tais como incinerador ou autoclave.
Em instrução inicial, de 6/7/2020 (peças 12-13) , entendeu-se que os argumentos do representante eram plausíveis. Ao que se apresentava, as cláusulas do edital por ele combatidas funcionaram como barreiras que restringiram a participação de interessados na licitação. Apenas quatro empresas haviam comparecido ao certame, sendo que as empresas que apresentaram as melhores propostas foram desclassificadas, porque não possuíam todas as licenças de operação, sendo então declarada vencedora, e posteriormente contratada pela administração, a Servioeste Soluções Ambientais Ltda., que não apresentou a proposta mais vantajosa (32,6% superior à melhor proposta) , mas foi a única que cumpriu os requisitos de habilitação. Ademais, sendo legalmente vedada apenas a subcontratação total do objeto do contrato, não havia, no próprio edital ou no termo de referência do pregão, fundamentação adequada para a vedação da subcontratação parcial.
O PE 31/2020 havia sido recentemente homologado, o que caracterizava o perigo da demora. Porém, não foi possível concluir acerca da presença do pressuposto do perigo da demora reverso, necessário para concessão de medida cautelar. Ouvida previamente sobre a existência de cobertura contratual, a UFRRJ informou que não havia contrato vigente e que nenhuma empresa vinha prestando os serviços de coleta e de descarte dos resíduos químicos produzidos nos campi de Seropédica e de Itacuruçá, como também, que o contrato anterior, assinado em 4/12/2012, tinha o valor de R$ 51.600,00.
As informações, contudo, eram inconsistentes e ensejavam melhores esclarecimentos da Universidade acerca da situação atual dos serviços de coleta de resíduos químicos em suas unidades. Porque, a se considerar que o contrato anterior (Contrato 39/2012) havia sido firmado em dezembro de 2012, sua vigência teria se expirado, no máximo em dezembro de 2017, tendo em vista o limite de duração contratual de sessenta meses disposto no inc. II, art. 57, da Lei 8.666/1993. De tal forma que a UFRRJ estaria, assim, desde o final do exercício de 2017 sem a coleta de resíduos químicos. Noutro ponto, chamou atenção também a diferença entre os valores do contrato anterior (R$ 51.600,00) e do resultado homologado no pregão (R$ 751.400,00) .
Para saneamento do feito quanto a essas questões, se propôs oitiva prévia da UFRRJ, que contou com a anuência do relator, porém com acréscimo da oitiva da licitante vencedora do pregão (peça 14) .
Na instrução subsequente, de 24/8/2020 (peças 24-25) , à falta de justificativas convincentes da Universidade, ratificou-se o entendimento quanto à plausibilidade dos argumentos do representante, no tocante à vedação indevida de subcontratação de etapas dos serviços de coleta, transporte, tratamento e destinação final dos resíduos químicos; e verificou-se fortes indícios de falhas graves na elaboração do TR do pregão, que poderiam ter propiciado o superdimensionamento do contrato firmado entre a UFRRJ e a Servioeste, e superfaturamento na execução contratual. 
Porém, afastado o pressuposto do perigo da demora, com a conclusão do pregão e a assinatura do contrato em julho de 2020, e caracterizado o perigo da demora reverso, em razão do passivo de resíduos que se acumulou durante o período sem cobertura contratual, e que causava preocupação à Universidade, propôs-se o indeferimento da cautelar e a restituição do feito para a unidade técnica, para continuidade da instrução. A proposição foi acolhida pelo relator (peça 26) .
Em nova assentada da unidade técnica, instrução das peças 39-41, com relação à vedação de subcontratação prevista no edital, constatou-se: que a permissão de subcontratar os serviços de coleta, transporte, tratamento e destinação final de resíduos era a pratica do mercado, tendo sido adotada em 28 das 34 licitações com objeto análogo que foram avaliadas; que, comparados dois pregões similares, porém distintos em relação à permissão de subcontratação, a inclusão da cláusula que vedava a subcontratação dos serviços havia restringido a competitividade do certame; e que, comparado o PE 31/2020 com outras licitações semelhantes, realizadas no Rio de Janeiro e na mesma época, nos certames em que era possível a subcontratação estiveram presentes mais licitantes e foram maiores os descontos ofertados pelas empresas em relação às suas propostas iniciais. Nesse ponto, concluiu-se que a cláusula que vedou a subcontratação no pregão restringiu, de fato, a participação de possíveis interessados e a competitividade do certame.
Acerca do preço obtido no PE 31/2020, a empresa vencedora, Servioeste, não havia apresentado qualquer lance, sagrando-se vencedora do certame com sua proposta de preços inicial de R$ 751.400,00, para o recolhimento de 68.000 kg/ano de resíduos químicos (Grupo B) , que corresponde ao preço de R$ 11,05/kg de resíduo coletado. Comparado com os preços obtidos em outros três certames, ainda que sem perfeita identidade entre seus objetos, constatou-se que os preços contratados no PE 31/2020 eram até 791% superiores aos contratados nos demais pregões. Deu-se ênfase ao caso do PE 15/2020, realizado pelo Fundo Municipal de Saúde do município de Volta Redonda/RJ, que resultou na contratação da mesma Servioeste, para realizar o serviço de coleta, transporte, tratamento e destinação final de resíduos químicos do grupo B, pelo preço de R$ 2,88/kg de resíduo, equivalendo a uma diferença da ordem de 283,68% em relação ao valor contratado no PE 31/2020. 
Com relação a esse aspecto, tendo em consideração que o contrato decorrente do pregão já estava em execução, entendeu-se que caberia determinar à UFRRJ que celebrasse aditivo contratual para adequação dos valores à prática de mercado e glosas dos valores já pagos a maior nas faturas vincendas, bem como, que não prorrogasse o contrato e efetuasse nova licitação para a contratação dos serviços, admitindo desta vez a subcontratação parcial do objeto. Não sem antes, porém, ouvir-se a Universidade e a empresa contratada, em relação à irregularidade identificada, bem como a Universidade, no contexto da construção participativa das deliberações deste Tribunal.
No que tange ao dimensionamento do objeto do PE 31/2020, restava esclarecer a razão de tão grande diferença entre o valor anual do Contrato 39/2012 (R$ 51.600,00) e do contrato mais recente, celebrado em decorrência do pregão (R$ 751.400,00) . As informações apresentadas pela UFRRJ em resposta à oitiva prévia apresentavam várias inconsistências, incluindo falhas na metodologia utilizada para definição da produção mensal de resíduos, que aparentava estar superestimada, do que decorreria possível superfaturamento do contrato. Porque, ainda que a fórmula de pagamento prevista no PE 31/2020, com base na quantidade de resíduos coletados, mitigasse os riscos de que fossem efetuados pagamentos por resíduos não coletados, tratava-se de irregularidade que requeria a atuação do Tribunal.
Nesse sentido que se propôs determinação desta Corte de Contas, não sem antes ouvir as partes acerca das irregularidades, para que a UFRRJ não prorrogasse o contrato e efetuasse nova licitação, desta feita efetuando os estudos detalhados acerca do quantitativo de resíduos químicos produzidos, bem como, que celebrasse aditivo ao contrato vigente, para ajustar a quantidade contratada à real demanda da Universidade.
Para cotejamento dos quantitativos executados frente aos quantitativos dimensionados na licitação, propôs-se ainda diligência à UFRRJ, para obtenção dos documentos relativos aos pagamentos efetuados no âmbito do contrato firmado em decorrência do PE 31/2020, assim como, da pesquisa de preços que embasou o referencial da Universidade no referido certame.
As proposições foram acolhidas pelo relator (peça 43) . Assim, promovidas as oitivas e diligência quanto às alegações do representante e demais questões levantadas por esta Unidade Técnica, passa-se à análise das respostas apresentadas, tópico a tópico, conforme transcrições e contextualizações a seguir.

	C. Histórico de Comunicações

	Despacho do Relator 
	Peça 43
	2/3/2021

	Ofícios Encaminhados pelo TCU

	Ao órgão
	Ofício 7978/2021-TCU/Seproc, de 2/3/2020 (peça 44) 
Ofício 7980/2021-TCU/Seproc, de 2/3/2021 (peça 45) 

	À sociedade empresarial
	Ofício 7979/2021-TCU/Seproc, de 2/3/2020 (peça 48) 

	D. Documentos Apresentados em Resposta às Oitivas e Diligência

	Pela Unidade Jurisdicionada

	Ofício 83/21-GR/UFRRJ, de 19/3/2021 (peça 49) , em atendimento ao Ofício 7978/2021-TCU/Seproc (oitiva) , encaminhando os esclarecimentos prestados pelo Diretor do Departamento de Materiais e Serviços Auxiliares, por intermédio do Memorando Eletrônico 36/2021 - DMSA e anexos (peças 50-63) e pelo Coordenador de Logística Sustentável, por intermédio dos Memorandos Eletrônicos Colosus 5/2021 e 7/2021 e anexos (peças 64-68 e 69-70) ; e
Ofício 88/21-GR/UFRRJ, de 23/3/2021 (peça 72) , em atendimento ao Ofício 7980/2021-TCU/Seproc (diligência) , encaminhando, novamente, os esclarecimentos prestados pelo Diretor do Departamento de Materiais e Serviços Auxiliares, por intermédio do Memorando Eletrônico 36/2021 - DMSA e anexos (peças 73-86) e pelo Coordenador de Logística Sustentável, por intermédio dos Memorandos Eletrônicos Colosus 5/2021 e 7/2021 e anexos (peças 87-91 e 92-93) , de tal modo que as peças 50-70 encontram-se duplicadas nos autos, nas peças 73-93.

	Pela Sociedade Empresarial

	Expediente de 1º/4/2021 (peça 94) , com a manifestação da Servioeste Soluções Ambientais Ltda. em resposta à oitiva do Tribunal. 

	E. Exame Técnico

	Oitiva. Item a: exigência de que as empresas licitantes possuíssem as licenças de operação de todas as etapas do serviço de coleta, transporte, tratamento e destinação final em nome próprio, e vedação, de forma injustificada, à subcontratação parcial dos serviços, consoante previsto nos itens 9.8.8, 9.8.9, 9.8.10, 9.8.11 e 9.11.6 do edital, o que restringiu o caráter competitivo do certame, em afronta ao art. 3º, caput e § 1º, inciso I, da Lei 8.666/1993.
Contextualização:
Em análise comparativa realizada por ocasião da instrução da peça 39 (p. 2-8) , ficou evidenciado que a permissão de subcontratação era a prática de mercado nesse tipo de contratação; que a inclusão de cláusula que vedava a subcontratação parcial dos serviços objetos do pregão, em regra, afastava a participação de possíveis interessados e limitava a competitividade das licitações; como também que, no caso específico do PE 31/2020, a referida cláusula de vedação havia restringido a competitividade do certame.
Manifestação da Unidade Jurisdicionada sobre os indícios de irregularidades:
I. Pelo Departamento de Materiais e Serviços Auxiliares - DMSA (peça 73, p. 1-2) :
	a) a exigência de que as empresas licitantes possuíssem licenças de operação de todas as etapas foi determinada pela unidade requerente dos serviços, a Coordenação de Logística Sustentável (Colosus) , no termo de referência e demais documentos instrutórios;
	b) a referida coordenação, ao ser questionada no pedido de impugnação ao edital do PE 9/2020 [PE 31/2020, conforme peça 88, p. 574], feito pela empresa Limplace Comércio e Serviços Ltda., deu a seguinte resposta:
A referida empresa tem como base da sua impugnação o objeto do Edital, quanto a uma das etapas que a empresa devera¿ executar, não cabendo terceirização dos serviços: o 'tratamento'. Pelo que se observa, não ha¿ o que impugnar já que objeto do referido pregão e¿ a contratação de empresa para Coleta, Transporte, Tratamento e Destino.
	c) quando a empresa Resilog Transporte e Logística Ltda. questionou o fato de a contratação não permitir a subcontratação, o coordenador da Colosus deu a seguinte resposta (peça 88, p. 573) :
A não subcontratação traz mais segurança técnica à administração, além de minimizar os custos de contratação.
	d) a assessoria técnica do DMSA também acionou o coordenador da Colosus para prestar esclarecimentos a respeito da subcontratação, através do Despacho 10884/2019-AssDMSA, nos seguintes termos (peça 88, p. 203) :
Verificar a divergência de informação entre o item 7.4 que proíbe a subcontratação e os itens 12.22 a 12.24, que disciplinam a subcontratação. Caso seja admitida a subcontratação, devera¿ ser informado a parcela que será subcontratada, com a devida justificativa.
II. Pela Coordenação de Logística Sustentável - Colosus (peça 87, p. 1-2) :
	e) levantamento realizado em diversos setores da Universidade constatou a existência de volume elevado de resíduos químicos, armazenados indevidamente em locais inapropriados e por longos anos, o que deixou a equipe técnica da Coordenação em estado de alerta. Entre os produtos, foram encontrados itens de alta inflamabilidade e explosividade, tóxicos e carcinogênicos, e ainda, misturas desconhecidas, cujas características não foram definidas, com risco grave e iminente de acidentes por explosão e/ou incêndios, podendo trazer consequências graves ao meio ambiente, servidores e alunos da UFRRJ. Alguns dos locais de armazenagem eram espaços confinados, que não permitiam a entrada de pessoas sem um estudo prévio realizado por profissionais qualificados e habilitados, que, uma vez liberada a coleta nesses locais, necessitariam do uso de EPIs específicos;
	f) diante de tal singularidade, a Colosus procurou ser a mais criteriosa possível quanto à empresa a ser selecionada, acreditando que esses requisitos seriam atendidos por uma empresa que comprovasse as licenças de operação em todas as etapas do serviço, porém sem atentar para a possibilidade de restringir indevidamente o caráter competitivo da licitação e de ferir o princípio da isonomia;
	g) após os pareceres do TCU, a Coordenação percebeu que seria possível assegurar os rigores da legislação ambiental mesmo sendo permitida a subcontratação. Tanto é que, nos novos documentos elaborados pela Colosus, a exemplo do edital PE 2/2021, cujo objetivo é a contratação de empresa especializada na prestação de serviços de coleta, transporte, tratamento e destinação final adequada de resíduos de serviços de saúde (Classe A) , o TR permitiu a subcontratação de até 20% dos serviços contratados.
Manifestação da sociedade empresária Servioeste Soluções Ambientais Ltda. sobre os indícios de irregularidades (peça 94, p. 2-6) : 
	a) na sessão pública de 21/5/2020, encerrada a disputa, classificaram-se no PE 31/2020 quatro empresas, sendo a Servioeste a 3ª colocada. A Ambserv, 1ª colocada, foi inabilitada por não atender a diversas exigências do edital. A Landtec, 2ª colocada, ora representante, também foi inabilitada por desatendimento de condições técnicas, tendo deixado de apresentar documentos comprobatórios das especificações dos subitens 9.11.2.1 e 9.11.7 do edital. A Servioeste, quando convocada, teve sua documentação aprovada e foi habilitada. Não foram interpostos recursos contra tal decisão;
	b) não cabe à Servioeste justificar a opção do órgão público em permitir ou não a subcontratação de etapas do serviço, eis que se trata de decisão discricionária, exclusiva da administração. Porém, no caso concreto, a subcontratação poderia dificultar o controle por parte da Universidade e da empresa contratada, em relação às subcontratadas, em razão das peculiaridades do objeto licitado, que envolvia resíduos químicos sólidos e líquidos que estavam acumulados e/ou estocados de forma irregular, sem a devida identificação, controle ou segregação, em diversos locais, alguns inapropriados e de difícil acesso, outros a céu aberto, sendo que muitos dos resíduos estavam acumulados há mais de trinta anos;
	c) nessas hipóteses, em que o serviço precisa ser feito sob condições muito perigosas e insalubres, quanto mais empresas se envolvem no processo, maior a possibilidade de falhas, o que acaba dificultando a fiscalização e a qualidade dos serviços. E qualquer falha pode ser fatal, tanto para as pessoas envolvidas no processo, quanto para o meio ambiente e para o gerador de resíduo, sem esquecer de que a responsabilidade cível, ambiental e criminal do órgão licitante acompanha os resíduos em todas as suas etapas até a destinação final, conforme dispõe a lei ambiental;
	d) o fato de o edital não ter permitido a subcontratação de parte dos serviços não inviabilizou o caráter competitivo do certame. A empresa Landtec, 2ª colocada, não foi inabilitada exclusivamente por subcontratar etapas do serviço licitado. Além dessa questão, a Landtec deixou de comprovar adequadamente a qualificação técnica do profissional engenheiro e não apresentou certificado de curso de movimentação e operação de produtos perigosos (MOPP) , em nome dos motoristas que fariam o transporte dos resíduos;
	e) a representação junto ao TCU demonstra apenas o inconformismo da empresa por provavelmente não ter tido condição de prestar os serviços licitados de forma adequada e com a qualidade, segurança e responsabilidade exigidas no caso em questão. Tanto é que a Landtec não apresentou impugnação ao edital levantando essa questão de permissão ou não de subcontratação, e também não interpôs recurso administrativo por ocasião da habilitação da Servioeste; e
	f) é de conhecimento da Servioeste que a empresa Proambiental, que ficou em 4º lugar na colocação, também possuía as licenças ambientais necessárias para todas as etapas do objeto licitado, sem necessitar de subcontratação. E que existem outras empresas no mercado que também possuem documentos técnicos que abrangem todas as etapas dos serviços licitados e que não precisariam recorrer à subcontratação. Sendo assim, a condição de prestar os serviços licitados sem subcontratar qualquer etapa não era qualidade exclusiva da Servioeste.
Análise:
A UFRRJ, em síntese, representada pela Coordenação de Logística Sustentável (Colosus) , atribuiu a opção pela vedação à subcontratação a um excesso de zelo no trato do material que seria recolhido, por entender que apenas uma empresa que detivesse licenças de operação de todas as etapas estaria qualificada para prestar os serviços que eram o objeto do edital. Porém que, após a atuação do Tribunal, entendeu que seria possível manter os rigores da legislação ambiental mesmo permitindo a subcontratação. Nesse sentido, ressaltou que, em edital mais recente, já havia incluído a possibilidade de subcontratação.
A Servioeste argumentou, em defesa da escolha da administração pela vedação de subcontratação, que as características específicas dos resíduos que constituíam o passivo da Universidade pareciam justificar a opção. Ressaltou, porém fazendo apenas uma inferência, sem trazer comprovação, que tal fato não teria inviabilizado a competição, posto que outras empresas estavam aptas para participar do certame. E destacou que a Landtec, representante, fora inabilitada também por outras razões, e que sequer havia apresentado impugnação ao edital ou recurso administrativo em face da impossibilidade de subcontratação. De tal modo que a representação oferecida perante o TCU, nesse ponto, sem atentar a Servioeste para o interesse público que norteia a atuação desta Corte, demonstrava apenas o inconformismo da Landtec em decorrência de sua inabilitação.
Na instrução pretérita (peça 39) , ficou evidenciado que a prática de mercado, nessas contratações de serviços de coleta, transporte, tratamento e destinação final de resíduos químicos, é a possibilidade de subcontratação parcial. Das 34 licitações analisadas, 28 delas a permitiam; das 6 que não permitiam, 5 não traziam justificativas; e a única que trazia justificativa, não o fazia sob argumentos plausíveis para que se acatasse a restrição.
O efeito restritivo da vedação à subcontratação parcial também ficou demonstrado naquela instrução, quando foram comparados dois pregões do Hospital Federal da Lagoa do Rio de Janeiro, com objetos semelhantes e contemporâneos ao PE 31/2020 da UFRRJ. No pregão que admitia a subcontratação, foi mais que o dobro de participantes e foram bem maiores as quantidades de empresas que ofereceram lances.
Com o intuito de averiguar o efeito da cláusula restritiva no PE 31/2020, comparou-se ainda o pregão da UFRRJ com outras licitações realizadas no Rio de Janeiro àquela época, cujos editais permitiam a subcontratação. Ainda que os objetos não fossem idênticos, ficou evidenciado, nos certames que permitiam a subcontratação, que mais empresas participaram, que houve mais oferta de lances e maiores descontos em relação às propostas originais.
Os argumentos da Servioeste, no tocante às questões de controle da execução do contrato e de responsabilização solidária da contratante, também não merecem ser acolhidos. Aliás, eles já foram refutados desde a instrução da peça 24, quando eram analisadas as justificativas da Universidade em resposta à oitiva do Tribunal, nos seguintes termos:
13. Por sua vez, a complexidade do serviço a ser contratado não é justificativa plausível para impedir a subcontratação. Pode ser, inclusive, um incentivo à subcontratação, nos casos em que o serviço possa ser dividido em etapas específicas, que possam ser executadas por empresas especializadas, de forma mais eficiente.
14. É o que parece ocorrer com os serviços de coleta, transporte, tratamento e destinação final de resíduos químicos. Uma empresa, pode, por exemplo, não efetuar a coleta e o transporte de resíduos químicos, mas pode ser especializada no seu tratamento e destinação final. Pode ser ainda especializada apenas no tratamento de determinados resíduos químicos. Esta especialização pode ensejar, inclusive, uma maior expertise na execução destes serviços.
15. Também não justifica a vedação à subcontratação o fato de a administração ser responsável solidária por danos ambientais decorrentes de falhas no descarte e tratamentos destes resíduos sólidos, posto que, conforme já mencionado, a UFRRJ poderia prever, no edital licitatório, a apresentação das licenças técnicas de operação das empresas a serem subcontratadas pela licitante.
16. Desta forma, a administração se asseguraria de que todas as etapas do serviço de coleta, transporte, tratamento e destinação final de resíduos químicos produzidos em suas unidades seriam realizadas por empresas legal e tecnicamente qualificadas.
17. Conforme já mencionado na instrução à peça 12, no termo de referência do Pregão Eletrônico 31/2020, constam diversas obrigações impostas à contratada que permitem à UFRRJ certificar-se do correto tratamento e destinação dos resíduos químicos coletados em seus campi.
De tudo o que foi exposto, se conclui que a UFRRJ incorreu em irregularidade, da qual a Universidade deve ser cientificada, ao incluir, nos itens 9.8.8, 9.8.9, 9.8.10, 9.8.11 e 9.11.6 do edital, exigência de que as empresas licitantes possuíssem as licenças de operação de todas as etapas do serviço de coleta, transporte, tratamento e destinação final em nome próprio, e vedação, de forma injustificada, à subcontratação parcial dos serviços, da qual decorreu restrição ao caráter competitivo do certame, em afronta ao art. 3º, caput e § 1º, inciso I, da Lei 8.666/1993.
A vedação à subcontratação do objeto da licitação, reiterada no item 12.1 do TR do pregão (peça 88, p. 434) , sem justificativas, contraria também o art. 72 da Lei 8.666/1993. Nos termos da ementa do Acórdão 2198/2015-TCU-Plenário (relator o Ministro Marcos Bemquerer) , a subcontratação parcial de serviços, ao contrário da subcontratação total, é legalmente admitida, razão pela qual não requer expressa previsão no edital ou no contrato, bastando que não haja vedação.
A vedação à subcontratação agiu em conjunto com as falhas no dimensionamento do objeto e produziu efeitos prejudiciais ao certame, interferindo negativamente na participação de possíveis interessados, na competição entre os licitantes e na seleção da proposta mais vantajosa para a administração. Sendo assim, além da proposição de ciência à Universidade em face da irregularidade, entende-se que a inclusão dessa cláusula no edital enseja a responsabilização dos agentes, para o que propõe, em momento oportuno da instrução processual, a audiência dos responsáveis na forma descrita ao fim deste tópico da instrução.
A sopesar a irregularidade, dado o potencial que detém para caracterizar a ocorrência de sobrepreço no pregão, o fato de as empresas Ambserv Tratamento de Resíduos Ltda. e Landtec Consultoria Ambiental e Serviços de Construção, cujas propostas foram classificadas em 1º e 2º lugar, respectivamente, em ambos os itens do certame, terem sido inabilitadas por questões outras, além de não terem atendido às exigências quanto às licenças de operação.
A Ambserv foi inabilitada porque não atendia também ao item 9.5 do edital, que dizia que não seriam aceitos documentos de habilitação com indicação de CNPJ/CPF diferentes. E a Landtec, além de não apresentar todas as licenças de operação em nome da própria empresa, porque deixou de atender aos itens 9.11.2 e 9.11.7 do edital, quanto à comprovação de possuir em seu quadro permanente profissional com formação em Engenharias Química ou Sanitarista, ou em Química, detentor de atestado de responsabilidade técnica, e à apresentação de Certificado de Curso de Movimentação e Operação de Produtos Perigosos (MOPP) , em nome dos motoristas que fariam o transporte dos resíduos (peça 88, p. 717 e 719) .
Para o item 1, a proposta oferecida pela Ambserv foi de R$ 500.000,00 (R$ 8,33/kg) , e pela Landtec, de R$ 533.400,00 (R$ 8,89/kg) , contra R$ 663.000,00 da Servioeste (R$ 11,05/kg) ; para o item 2, a Ambserv ofereceu proposta de R$ 60.000,00 (R$ 7,05/kg) , a Landtec, de R$ 71.120,00 (R$ 8,89/kg) , e a Servioeste, de R$ 88.400,00 (11,05/kg) . Considerados os valores da proposta primeira colocada, em relação aos itens 1 e 2, os preços da Servioeste estiveram 32,6 e 47,3% mais elevados.
O processamento do pregão, com suporte na respectiva ata (peça 88, p. 715-720) , revela que não houve, por parte do pregoeiro, qualquer tentativa de negociação de preços, no sentido de solicitar uma contraproposta à Servioeste. A empresa foi declarada vencedora do certame sob os mesmos preços de sua proposta original. E as mensagens do sistema não contemplaram iniciativa com vistas à redução do preço da contratação.
Na modalidade pregão, porém, a tentativa de negociação para reduzir o preço final constitui-se em um "poder-dever" da administração (Acórdão 694/2014-TCU-Plenário, relator o Ministro Valmir Campelo) . A negociação deve ser realizada mesmo se o valor ofertado for inferior ao valor orçado pelo órgão/entidade promotor do certame (Acórdão 534/2020-TCU-Primeira Câmara, relator o Ministro Walton Alencar Rodrigues) .
Sendo assim, e considerando também a presença de outras propostas no pregão com preços mais reduzidos, as quais estavam mais próximas do menor preço de referência obtido na pesquisa ao Painel de Preços do Governo Federal (R$ 9,28/kg de resíduo recolhido) , de se propor audiência do pregoeiro condutor do PE 31/2020, para oferecer suas razões. É o que se faz na parte final deste tópico da instrução.
Oitiva. Item b: imprecisão na definição do objeto do certame, em razão das inconsistências verificadas no seu dimensionamento, em afronta ao art. 3º, inciso II, da Lei 10.520/2002 e à súmula 177 do TCU.
Diligência. Parte inicial (peça 39, p. 14) : encaminhe cópia dos documentos relativos aos pagamentos porventura efetuados no âmbito do contrato firmado em decorrência do Pregão Eletrônico 31/2020 com a Servioeste Soluções Ambientais Ltda., incluindo notas fiscais, documentos de liquidação da despesa, com as pesagens realizadas nos resíduos coletados, e relatórios de acompanhamento da execução contratual.
Contextualização:
Com informações da instrução da peça 24 (p. 7-8) , tem-se que as inconsistências nas informações relacionadas à definição do objeto do pregão eram de quatro ordens. Primeiro em relação aos institutos da Universidade que serviram de parâmetro para o levantamento: se foram dois, cinco ou doze; segundo quanto à extrapolação do levantamento para outros institutos, em razão de que alguns não eram fontes importantes de geração de resíduos; terceiro quanto aos resíduos acumulados na Universidade, cuja previsão de recolhimento se estendia durante toda a vigência do contrato, como se fossem contínuos; e quarto no tocante à própria estimativa do passivo de resíduos químicos, que se apresentava incompatível com o período em que a Universidade ficara sem cobertura contratual dos serviços. Os documentos solicitados em diligência serviriam para o cotejamento dos quantitativos executados frente aos quantitativos dimensionados na licitação.
Manifestação da Unidade Jurisdicionada sobre os indícios de irregularidades
I. Pelo Departamento de Materiais e Serviços Auxiliares - DMSA (peça 73, p. 2-3) :
	a) a coordenação administrativa do DMSA questionou o coordenador da Colosus acerca de como foi dimensionada a demanda constante no Estudo Técnico Preliminar e no TR, nos seguintes termos do Despacho 2477/2019-Coord.AdmDMSA (peça 88, p. 141-143) :
No item 5, no dimensionamento da quantidade de materiais que serão coletados, deu-se através da estimativa de apenas 02 (dois) Institutos, o que poderá acarretar prejuízos (projeção a maior, ou a menor) a¿ execução do serviço.
No decorrer da análise do EP foi mencionado pela Equipe de Planejamento que há um passivo químico acondicionado de forma indevida, nos campi de Seropédica e de Itacuruçá. Assim, haja vista que a execução do contrato poderá se dar por um período de até 60 (sessenta) meses, com previsão de recolhimento periódico, nas diversas unidades, seria prudente fazer constar no Estudo Preliminar a necessidade, ou não, de uma coleta inicial (para retirada imediata do passivo químico) e justificar de forma a não prejudicar uma possível renovação do contrato.
	b) a unidade requerente, Colosus, incluiu as seguintes informações no documento de oficialização de demanda, no estudo preliminar e no termo de referência, para justificar o dimensionamento do serviço:
A Coordenação de Logística Sustentável (Colosus) , através de aproximadamente 12 bolsistas do curso de Engenharia Química, realizou um levantamento onde foi observado até o presente momento, que dos 4 Institutos levantados, sendo eles: Agronomia, Química, Veterinária e Zootecnia, foi possível encontrar um passivo químico de aproximadamente 8.150 kg e uma estimativa de geração de passivo químico mensal de 1.500 kg. Cabe ressaltar que, para a realização desse estudo, cada Instituto levantado durou aproximadamente 4 meses. Considerando a existência dos 12 Institutos principais e tomando como referência os dados acima, estima-se que esse montante ultrapasse aos 54.000 kg anuais, considerando a média mensal, mais 24.000 kg de passivo químico acumulado para ser retirado inicialmente. Tendo em vista a natureza do risco, tanto para a saúde dos servidores, como também para o meio ambiente, a urgência de um programa de coleta desses contaminantes e¿ essencial, uma vez que a espera da conclusão do levantamento dos Institutos remanescentes, o que deveria durar em média mais 3 (três) anos para totalizar os levantamentos, poderia se tornar muito prejudicial e durante esse período poderíamos sofrer sanções de grande gravidade pelos órgãos  controladores, em virtude do acontecimento de possíveis acidentes.
Como margem de segurança para esta estimativa, levou-se em conta um desconto em torno de 30% do montante estimado para os 12 Institutos, obtendo-se assim como estimativa para o período de 12 meses, entre passivos existentes e resíduos a serem gerados, um total de 60.000 kg.
II. Pela Coordenação de Logística Sustentável - Colosus (peça 87, p. 2-3) :
	c) de fato, a metodologia de dimensionamento dos resíduos químicos não foi clara, principalmente na diferenciação do que era passivo (acumulado ao longo dos anos) e do que era produzido mensalmente. Na descrição do estudo técnico, apontou-se o somatório dos resíduos passivos e dos resíduos produzidos recentemente, ocasionando indefinição quanto à forma de coleta, pois o passivo teria que ser coletado de uma única vez, e o resíduo gerado seria coletado semanalmente;
	d) o quantitativo de resíduos descrito no PE 31/2020 foi resultado de levantamento realizado por uma equipe técnica multidisciplinar, da qual bolsistas do curso de Engenharia Química faziam parte, e de uma margem de segurança, uma vez que, na maioria dos setores, o levantamento foi visual e não por pesagem;
	e) a metodologia apresentou falha também ao extrapolar os resultados para institutos que não são fontes importantes de geração de resíduos e deixar de fora setores que produzem estes resíduos de forma significativa, a exemplo do Posto Médico, da Prefeitura Universitária, do Setor de Parques e Jardins, da Coordenadoria de Produção e dos Setores de Campo de Experimentação Agrícola, estes últimos grandes geradores de resíduos agroquímicos;
	f) além da imprecisão dos dados gerados, a Colosus reconhece que também houve falha na revisão dos documentos redigidos pela coordenadoria;
	g) em razão dessas falhas no levantamento, constatou-se, com o início da execução dos serviços, que existia um passivo na Universidade que até então era desconhecido. Nesse sentido, o exemplo do Setor de Ecologia de Peixe do ICBS, que foi dimensionado em torno de 2.500 kg, ao tempo que foram coletados 19.250 kg, e ainda existe um grande remanescente a dimensionar, incluindo resíduos datados da década de 1980;
	h) é necessário que se faça um novo dimensionamento do passivo, para determinar o real quantitativo existente, e também para gerar dados concretos do quanto é produzido de resíduo mensalmente na Universidade, como também para distinguir os passivos químicos sólidos dos líquidos, porque se diferenciam quanto ao custo de tratamento.
Manifestação da sociedade empresária Servioeste Soluções Ambientais Ltda. sobre os indícios de irregularidades (peça 94, p. 11) : 
	a) com relação às supostas imprecisões na definição do objeto do certame, no tocante ao seu dimensionamento, entende que, caso realmente a Universidade tenha deixado dúvidas quanto a este item, ele foi sanado pela regra de cobrança dos serviços, com base no preço unitário aprovado no pregão multiplicado pela quantidade em quilos de resíduos coletados e auferidos no momento da coleta. De tal modo, que não havia motivos para se falar em prejuízos para a administração.
Manifestação da Unidade Jurisdicionada sobre a construção participativa de deliberações (peça 87, p. 3) :
	a) em tópico identificado como "demais informações que julgar necessárias", a Coordenação de Logística Sustentável ressaltou que, em razão da atuação do Tribunal, havia sugerido à administração superior da Universidade que: 
	i. não prorrogasse o contrato firmado com a Servioeste, em decorrência do PE 31/2020, ao término de seu período de vigência atual;
	ii. realizasse nova licitação para a contratação de serviços de coleta, transporte, tratamento e destinação final de resíduos químicos (sólidos e líquidos) ;
	iii. realizasse novo estudo para dimensionamento do efetivo quantitativo de resíduos químicos produzidos pela universidade e do passivo existente; e
	iv. elaborasse, para o próximo certame, termo de referência com um item para coleta de resíduo passivo e um outro para coleta dos resíduos gerados mensalmente.
Manifestação da Unidade Jurisdicionada sobre a diligência (peças 89-91) :
	a) no que chamou de relatório de execução dos serviços (peça 91) , a Colosus explicou sobre a metodologia de execução e de fiscalização do contrato, sendo importante destacar o trecho em que destaca a mudança na rotina das coletas: 
Vale ressaltar, que após a coleta dos passivos químicos existentes em Itacuruçá, foi relatado pelo Diretor da unidade que esse resíduo químico está acumulado há mais de 30 anos, conforme relatório interno realizado no momento da coleta.
A realidade não é diferente na unidade Seropédica, um grande volume de resíduos químicos acumulados de forma indevida, sem qualquer tipo de segregação, também por um período de mais de 30 (trinta) anos, expondo tanto a comunidade acadêmica como ao meio ambiente a riscos de acidentes elevados. 
Observou-se um volume imenso de produtos explosivos e inflamáveis, estocados em salas fechadas sem qualquer ventilação, o que cria condições propícias a incêndios e explosões, locais esses próximos a salas de estudo e passagem de alunos e servidores, conforme mostra arquivo fotográfico em anexo. Devido a tais riscos identificados pelo gestor do contrato e sendo este ocupante do cargo de Engenheiro de Segurança do Trabalho da UFRRJ e aproveitando o período da COVID 19 e esvaziamento do campus, elaborou junto aos Diretores dos Institutos e a empresa Servioeste Soluções Ambientais Ltda. um Plano de Ação de coletas diárias, atendendo as normas ambientais e de segurança do trabalho, o que se iniciou em 13/08/2020 e terminou em 29/09/2020, atendendo ao volume máximo a ser coletado e valores empenhados conforme reza o contrato 12/2020.
	b) também merece ser ressaltada a informação de que, apesar de o volume anual do contrato ter sido todo utilizado, um grande volume de passivos químicos ainda existia, amontoado em diferentes locais no campus de Seropédica. Em função da Covid-19, nem todos os chefes de departamentos e laboratórios haviam disponibilizado os seus passivos para coleta. E outros locais de coleta sequer haviam sido avaliados, porque ultrapassariam o volume contratado;
	c) continua o relatório com a informação de que seria necessário realizar um novo estudo para dimensionamento detalhado acerca do quantitativo de resíduos químicos produzidos pela Universidade e, principalmente, do passivo existente, dados os graves riscos de incêndio e explosão; e
	d) a documentação alusiva às medições constitui as peças 89-90 dos autos. Tem-se ali um resumo geral, com medições dos campi de Itacuruçá e de Seropédica, que se restringem ao período de 4/8 a 29/9/2020. Seguem-se a tal resumo geral os documentos que serviram de referência para a atestação e a liquidação das despesas, porém sem os comprovantes de pagamentos, que também haviam sido solicitados pelo Tribunal.
Análise:
A UFRRJ, em síntese, reconheceu que houve falhas no dimensionamento e na individualização do objeto do pregão. Em relação às quantidades que constituíam o passivo de resíduos químicos existente há muitos anos e também que se acumulara durante o período sem cobertura contratual; em relação à estimativa de produção mensal/anual de resíduos pelas unidades internas da Universidade (institutos, centros) ; em relação à não divisão do que deveria ser recolhido a título de resíduos acumulados e de produção regular de resíduos, para melhor especificação do objeto contratual; e em relação à não especificação do que seriam resíduos sólidos e líquidos, tendo em vista a variação do custo de tratamento de cada qual.
As falhas apontadas pela Universidade caracterizam-se como irregularidades graves, quanto mais no caso em exame, em razão dos efeitos danosos para a administração. A falta de especificação adequada do objeto, sob os aspectos quantitativo, abrangendo os montantes de resíduos acumulados e a produção mensal de resíduos, e qualitativo, no tocante à identificação adequada dos produtos (rotulagem) e à separação do que era resíduo sólido e líquido, decerto que interferiu na definição do preço da contratação.
A definição precisa e suficiente do objeto licitado, nos termos da Súmula 177/TCU, constitui regra indispensável da competição, funcionando como pressuposto dos princípios da igualdade entre os licitantes e da publicidade da licitação. A quantidade demandada constitui uma das especificações mínimas e essenciais à definição do objeto do pregão.
Veja-se, com relação à indefinição do objeto, a resposta da UFRRJ ao questionamento formulado pela empresa Haztec Tecnologia e Planejamento Ambiental S. A., em face das especificações do edital (peça 88, p. 471) :
Os reagentes mencionados tratam-se de ácidos, bases, sais e solventes orgânicos. Esses reagentes são sólidos e líquidos. A maioria das embalagens são vidrarias e embalagens plásticas. Não existe corpo técnico suficiente para fazer esse levantamento, ficando a critério da empresa a visita técnica para que se faça uma estimativa.
A Universidade, na prática, atribuiu aos próprios interessados em participar do pregão a incumbência de, em visita técnica, especificar com precisão o objeto da licitação. Todas essas 'falhas', porém, constituem-se em irregularidade grave, a ensejar a audiência dos responsáveis, conforme se detalha ao fim deste tópico da instrução.
Se a própria Universidade, no tempo em que dispôs no planejamento da contratação, não soube precisar adequadamente o objeto do pregão, certamente que os interessados em participar do certame não conseguiriam chegar a um resultado preciso ao realizarem a vistoria prevista no edital (item 6 do TR; peça 88, p. 117-118) , sobretudo em razão do prazo disponível para tal, desde a divulgação do edital até a abertura da sessão.
A Servioeste afirmou que, a despeito das falhas de dimensionamento mencionadas, a regra de pagamento, por quilograma de resíduo recolhido, na prática impedia a ocorrência de prejuízo na execução contratual.
A fórmula de pagamento do contrato de fato mitiga a ocorrência de danos, servindo de garantia de que a empresa receberia somente pela quantidade de resíduos recolhidos e aferidos pela Universidade. Porém trata-se de garantia apenas relativa, porque não afasta os possíveis prejuízos para a atratividade e a competitividade do certame, e, por conseguinte, para a seleção da proposta mais vantajosa para a administração.
Principalmente quando se sabe, em razão das deficiências quanto à definição dos aspectos qualitativos do objeto, ou seja, sobre a natureza dos resíduos, que seria natural que os preços tenham sido ofertados levando em consideração a prevalência de produtos que requeriam manejo mais especializado e tratamento e destinação mais complexas e caras, onerando a proposta e, em consequência, o preço da contratação.
Quanto a esse aspecto, não fossem as alegações da Universidade, que vieram associadas a um relatório fotográfico (peça 91) , no sentido de que as condições inadequadas de armazenagem dos resíduos importavam em riscos de incêndios e explosões, seria de se estranhar, tão logo o Tribunal tenha intervindo na matéria, a alteração da execução contratual, com a substituição das coletas programadas semanais por um plano de ação que previa coletas diárias, que acabou redundando no exaurimento do objeto contratual em pouco menos de dois meses. O referido plano de ação teria se iniciado em 13/8/2020, quando a Universidade já havia tomado ciência da oitiva prévia objeto do Ofício 39700/2020-TCU/Seproc, e, inclusive, apresentado suas manifestações perante o Tribunal, mediante o Ofício 188/20-GR/UFRRJ, de 6/8/2020 (peças 15-16 e 18) .
Retomando o funcionamento do contrato, o referido relatório de execução dos serviços (peça 91) contemplou uma explicação sobre a metodologia de execução e de fiscalização do instrumento. Cada medição diária, tomando-se como exemplo a que se inicia na p. 14 da peça 89, se completa com um "formulário de controle de coleta de resíduos', com as assinaturas do responsável pelo ponto de coleta, do representante da empresa Servioeste e do coordenador da Colosus (p. 15) ; um "manifesto de transporte de resíduos e rejeitos" (p. 16) ; e um "ticket de balança - pesagem de saída" (p. 17-18) . Concluídos esses documentos, têm-se ainda "certificados de destinação final" (peça 89, p. 112-116; peça 90) , que correspondem a uma certificação emitida pela própria Servioeste em que diz ter recebido, na unidade de Chapecó/SC, os resíduos relativos aos períodos abrangidos pelas medições.
Na prática, o relatório de execução dos serviços mencionado serviu para atestar a falibilidade do dimensionamento do objeto do pregão. No documento que se convencionou chamar de resumo geral, há registros acumulados de medições que vão de 4/8 a 29/9/2020. Elas totalizaram 67.532 kg de resíduos, sendo 60.000 kg no campus de Seropédica e 7.532 kg no campus de Itacuruçá, exaurindo assim o quantitativo anual do contrato para o primeiro campus (60.000 kg) e praticamente esgotando o quantitativo estimado para o segundo campus (8.000 kg) , em apenas dois meses de execução contratual.
Tais evidências vêm requerer a atuação desta Corte no sentido de determinar à UFRRJ, nos termos já sugeridos pela própria Colosus: que não prorrogue a vigência do Contrato 12/2020, firmado com a Servioeste, ao término de seu período de vigência atual; que, pretendendo realizar novo certame para a contratação dos serviços, realize um estudo para dimensionamento adequado da  quantidade de resíduos químicos acumulados na universidade (passivo existente) e de resíduos de produção mensal, avaliando a conveniência de separá-los em itens distintos, dado o potencial de ampliar a participação de possíveis interessados e a competitividade da licitação, e de distinguir os resíduos químicos sólidos dos líquidos, em razão do custo distinto de tratamento, o que também tende a interferir na definição do preço da contratação.
Em razão da proximidade do término da vigência inicial do Contrato 12/2020, em 15/7/2021, entende-se que as determinações devem anteceder as audiências dos responsáveis, sobretudo em razão do tempo necessário para a realização dos estudos preliminares que devem anteceder a licitação.
Oitiva. Item c: preços obtidos no certame, que se encontram bem acima dos preços efetivamente praticados no mercado, o que indica a presença de sobrepreço no resultado da licitação, em afronta ao art. 3º, caput, e art. 43, inc. IV, da Lei 8.666/1993.
Diligência. Parte final (peça 39, p. 14) : encaminhe cópia dos documentos (...) , bem como a pesquisa de preços que embasou o referencial da UFFRJ no PE 31/2020.
Contextualização:
Novamente com informações da instrução da peça 39 (p. 8-9) , tem-se que a Servioeste arrematou os dois itens do PE 31/2020, pelo valor total de R$ 751.400,00, que corresponde ao preço de R$ 11,05/kg de resíduo coletado (Grupo B) , sendo 60.000 kg estimados no item 1 (campus de Seropédica) e 8.000 kg estimados no item 2 (campus de Itacuruçá) .
Ao tempo em que em outros certames pesquisados, também relacionados com a coleta, transporte, tratamento e destinação final de resíduos, os preços obtidos pela administração eram mais reduzidos. No PE 9/2020 (Hospital da Lagoa) , foi obtido o valor de R$ 1,24 por kg de resíduo coletado (Grupos A e) ; no PE 4/2019 (Embrapa) , os valores obtidos variaram de R$ 2,80/kg a R$ 6,10/kg (Grupo B) ; e no PE 15/2020 (município de Volta Redonda/RJ) , a própria Servioeste foi contratada para realizar os serviços de coleta, transporte, tratamento e destinação final de resíduos químicos do grupo B pelo preço de R$ 2,88/Kg.
Em que pesem possíveis distinções entres seus objetos, os preços mais elevados obtidos no PE 31/2020 apresentavam forte indícios de que os serviços contratados estavam com sobrepreço.
Manifestação da Unidade Jurisdicionada, por intermédio do DMSA, sobre os indícios de irregularidades (peça 73, p. 3-4; peça 86) :
	a) a pesquisa de preços foi realizada sob a supervisão do coordenador administrativo do DMSA, seguindo as determinações da IN/ME 73/2020. Os documentos comprobatórios seguem em anexo (peças 74-85) ;
	b) em atendimento ao princípio da economicidade, o gestor público deve sempre se certificar de que o preço do serviço ou produto oferecido pelo licitante esta¿ dentro dos parâmetros do mercado, e este procedimento foi adotado. A regra básica e¿ de que devem ser trazidos aos autos documentos que demonstrem que a proposta oferecida a¿ administração e¿ condizente com os preços praticados pelo profissional junto ao mercado, e isto foi observado, conforme demonstram os documentos anexados;
	c) as especificidades, quantidades, localização geográfica do órgão, bem como as exigências e as limitações contidas nos documentos que norteiam a contratação são fatores determinantes do valor agregado do serviço, consequentemente repercutindo no preço. Essas condicionantes dificultam a utilização de preços praticados em outros órgãos como elementos de comparação;
	d) é precipitado afirmar que houve preço acima do praticado no mercado. Comparar uma contratação da UFRRJ com os preços firmados em contratações correlatas de outros órgãos, ou com os valores firmados entre a empresa vencedora do certame e outras instituições, é uma ação muito simplista. A seleção da proposta mais vantajosa para a administração não se restringe ao valor contratado, ela também deve ser considerada qualitativamente; e
	e) de tal modo que, sem uma análise e acompanhamento da execução dos contratos com "valores compatíveis com o mercado", por meio de relatórios de medição de resultado dos serviços, avaliação quanto à aplicação ou não de penalidades às empresas contratadas, casos de inexecução contratual, entre outros, fica inviável, com tamanha brevidade, dar plausibilidade às alegações de que houve sobrepreço no contrato.
Manifestação da sociedade empresária Servioeste Soluções Ambientais Ltda. sobre os indícios de irregularidades (peça 94, p. 6-11) : 
	a) o objeto do PE 31/2020 da UFRRJ contempla descrição que aparentemente se equipara às demais licitações do gênero. Porém, quando da visita técnica aos locais de coleta, realizada previamente à apresentação das propostas, se constatou que os serviços eram diferentes dos comumente prestados pela Servioeste. Os resíduos químicos sólidos e líquidos estavam acumulados e estocados de forma indevida, alguns há mais de 30 anos, sem nenhuma identificação, controle ou segregação, em diversos locais inapropriados do campus. A maioria dos produtos estava com sinalização de inflamabilidade e/ou de explosividade e de alta toxicidade, contudo, sem informação de que tipo de mistura seria, para que a empresa pudesse ter uma noção das possíveis reações ao manejá-los. De tal modo que o processo de segregação, manuseio, transporte, tratamento e destinação final teria que ser realizado com muito mais cautela;
	b) essas particularidades explicavam a vedação à subcontratação pelo edital. E também justificavam o valor de referência do certame, não sendo razoável comparar o PE 31/2020 da UFRRJ com os outros contratos nos quais a Servioeste realizava a coleta de resíduos devidamente acondicionados e identificados de forma correta e segura. Os editais citados no exame da Selog, apesar de os objetos parecerem análogos, não são comparáveis à realidade dos serviços objeto do PE 31/2020 da UFRRJ. A maioria dos editais mencionados tinha como objeto os resíduos dos grupos 'A' e 'E', que são resíduos de saúde que podem ser tratados por autoclavagem, não necessitando de tratamento por incineração, que é mais oneroso. Mesmo levando-se em consideração os editais de licitação que tinham por objeto resíduos do grupo B (químicos) , ainda assim há uma grande diferença entre os certames em que comumente a Servioeste participa e o edital em questão.
Manifestação da Unidade Jurisdicionada sobre a diligência (peça 73, p. 3; peças 74-85) 
	a) encaminhou os documentos que passaram a constituir as peças 74-85 dos autos, correspondentes às pesquisas de preços realizadas com o intuito de estabelecer o preço de referência do pregão.
Análise:
A UFRRJ informou, em síntese, que a pesquisa de preços foi realizada em observância às regras que disciplinam o procedimento e aos princípios que regem a licitação; que as peculiaridades que envolviam a contratação refletiam no preço dos serviços; que seria precipitado, para identificação de sobrepreço, comparar os preços obtidos no PE 31/2020 com os de outros certames e/ou de outros contratos correlatos sem uma avaliação quanto à fiel execução dos demais instrumentos; que a seleção da proposta mais vantajosa abrange também aspectos qualitativos, porém não trouxe elementos em defesa de tal informação; e encaminhou os documentos correspondentes às pesquisas realizadas.
A Servioeste, em parte reiterando os argumentos da Universidade, alegou que o preço por ela ofertado no pregão era adequado às peculiaridades do objeto, que não apresentava condições de armazenagem e de identificação adequadas, pondo em risco a segurança da operação; e que os pregões utilizados como paradigma de preços não serviriam para comparação, em razão das diferenças entre os serviços que seriam na prática realizados.
Os documentos recebidos em resposta à diligência do Tribunal relacionados às pesquisas de preços realizadas pela Universidade (peças 74-85) também se encontram acostados na peça 88 (p. 4-76; 79-86; 245-280) , que corresponde à cópia do processo administrativo no qual foi processado o pregão (23083.026505/2018-64) . Em exame físico dos elementos processuais, constatou-se duplicidade da peça 80, em relação à peça 79, e inconsistência na peça 81, cuja maioria de suas 229 páginas encontra-se em branco, à exceção das p. 1-4, com o relatório de pesquisa de preços datado de 10/11/2019, e das p. 69, 91, 113, 135, 179 e 196, que compreendem recortes de uma tabela de suporte ao relatório, porém sem preenchimento de dados.
De antemão, impõe assinalar que a IN 73/2020, do Ministério da Economia, não pode, ao contrário do que foi afirmado pelo DMSA, ter sido utilizada como guia para as pesquisas de preços realizadas para definir o orçamento estimativo do PE 31/2020. Por uma razão muito simples: quando a instrução normativa foi publicada, em 5/8/2020, o pregão já estava concluído, e o contrato dele decorrente, assinado. Em verdade, as pesquisas de preços em face do pregão em exame se iniciaram em 2018, na vigência da IN SLTI/MP 5/2014, conforme demonstram as propostas das empresas Saniplan, Servioeste, Recintec, Tecnosol, Vertec, Ecoplan e Ultrasol, todas de agosto daquele ano, se referindo à época apenas aos resíduos do campus de Seropédica (peça 83, p. 1, 25-27, 33, 35, 45-47, 49 e 61) .
Já naquela época, nas propostas apresentadas para a prestação de "serviços de coleta, tratamento, destinação final de resíduos sólidos (químicos) , para o campus de Seropédica", prevaleceram preços que variaram de R$ 11,90 a R$ 14,92/kg de resíduo coletado, semelhantes aos preços obtidos mais recentemente e que serviram de parâmetro para o pregão. Porém houve duas propostas que destoaram desse padrão, uma de R$ 4,72/kg, da empresa Tecnosol, e outra de R$ 22,00/kg, da empresa Recintec.
Noutro relatório de pesquisa de preços, este de 9/5/2019, constaram as propostas de cinco empresas: Saniplan, Servioeste, Ecoplan, Ultrasol e Vertec, com preços que variaram de R$ 11,00 a R$ 14,0/kg de resíduo. Nesse relatório, tem-se a informação de que, relativamente às pesquisas com fornecedores, foram consultadas 89 empresas, por e-mail, para encaminharem seus orçamentos, mas que apenas 8 delas responderam positivamente e enviaram suas propostas de preços (peça 88, p. 84-86) .
Na pesquisa utilizada como referência para o pregão, de 11/10/2019, além de dois preços obtidos no Painel de Preços (peça 88, p. 275-276) , foram apenas as propostas das empresas Ecoplan e Servioeste, de agosto e de setembro de 2019 (peça 88, p. 251-252; 254-255) , que balizaram a elaboração do orçamento estimativo, cuja tabela principal, com ajustes, se resume a seguir (peça 88, p. 278-280) :
	Item 
	Campus Seropédica. 60.000 kg (preço por Kg de resíduo recolhido) 

	1
	1ª
	2ª
	3ª
	4ª
	Média/kg
	Valor anual

		Painel de Preços
	Painel de Preços 
	Servioeste 
	Ecoplan
	R$
	R$

		9,28
	11,40
	12,35
	14,00
	11,76
	705.600,00

	Item
	Campus Itacuruçá. 8.000 kg (preço por Kg de resíduo recolhido) 

	2
	1ª
	2ª
	3ª
	4ª
	Média
	Valor anual

		Painel de Preços
	Painel de Preços 
	Servioeste 
	Ecoplan
		R$

		9,28
	11,40
	12,35
	14,00
	13,32
	94.080,00

	Valor total estimado (R$) 
	799.680,00

Nesse relatório mais recente, consta uma relação com cerca de 70 empresas que teriam sido consultadas. Porém se sabe que vários dos e-mails encaminhados com solicitação de propostas não foram eficazes, posto que retornaram com mensagens de "endereço não encontrado" e "entrega incompleta" (peça 88, p. 262-277) . 
Foram os seguintes parâmetros que guiaram a pesquisa de preços, realizada com suporte na IN SLTI/MP 5/2014, para estimativa do preço de referência do pregão (peça 88, p. 279-280) :
	a) Painel de Preços, no endereço eletrônico http:/paineldeprecos.planejamento.gov.br: a consulta retornou quatro preços de contratações de outros órgãos;
	b) contratações similares de outros entes públicos, em execução ou concluídas nos 180 dias anteriores à data da pesquisa de preços: a consulta não identificou preços de contratações de outros órgãos na plataforma Comprasnet;
	c) pesquisa publicada em mídia especializada, sítios eletrônicos especializados ou de domínio amplo, com data e hora de acesso: a consulta não identificou outros preços; e
	d) pesquisa com os fornecedores, desde que as datas das pesquisas não se diferenciem em mais de 180 dias: a consulta, realizada por e-mail ou contato telefônico, teria resultado na oferta de preços de 4 fornecedores, sendo que dois deles teriam sido desconsiderados na obtenção do preço estimado da licitação porque apresentavam valores muito elevados em relação aos preços de mercado.
Diferentemente do que afirma o relatório, tem-se, nessa rodada de cotações, notícia de apenas três propostas: da Recintec, da Ecoplan e da Servioeste (peça 88, p. 249; 251-252; e 254-255) ; e de que somente a proposta de uma empresa, no caso da Recintec, de R$ 22,00/kg, deixou de ser considerada na estimativa de preços do pregão (peça 88, p. 281) .
Em primeira análise, conquanto tenham sido adotados os parâmetros estabelecidos pelo art. 2º da IN SLTI/MPOG 5/2014 (alterado pela IN 3/2017) , causa surpresa a obtenção de tão poucos preços na pesquisa realizada pela UFRRJ para definir o preço de referência do pregão, sobretudo em razão dos resultados nulos advindos das buscas em contratações similares por outros entes públicos e das consultas à mídia ou aos sites especializados no tema. Talvez tal fato seja explicado pelas peculiaridades do objeto, nos termos alegados pela Universidade e pela Servioeste, que dificultavam a comparação.
Conforme se observa, porém, desde a pesquisa realizada em meados de 2018, passando pela pesquisa de maio de 2019, até a atualização das propostas de setembro de 2019, que serviu de referência para o pregão, os preços ofertados pelas empresas consultadas, descontados um ou dois valores que desviaram do padrão, estiveram na casa dos R$ 9,30 até R$ 14,00/kg, prevalecendo valores na faixa dos R$ 12,00/kg, ou seja, num patamar muito próximo do preço final obtido no certame e que foi utilizado para contratação: R$ 11,05/kg de resíduo recolhido.
Se considerarmos as pesquisas por aqui efetuadas, sobretudo quanto à contratação da Servioeste pelo município de Volta Redonda/RJ, em decorrência do PE 15/2020, também visando o recolhimento de resíduos químicos do Grupo B, por R$ 2,88/kg, como válidas para efeito de comparação com os serviços licitados pela UFRRJ, seria de se concluir que tanto o orçamento estimativo do pregão (R$ 11,76/kg) , quanto o preço ao final contratado pela administração (R$ 11,05/kg) , estavam com sobrepreço.
Os argumentos apresentados pela Servioeste e pela própria Universidade, no sentido de que as peculiaridades do objeto, no estado em que se encontravam armazenados e identificados os resíduos, pondo em risco toda a operação, justificariam a diferença no preço da contratação, talvez sejam adequados para explicar a diferença em relação aos levantamentos anteriores realizados por esta unidade técnica. Porém se entende a validade desses argumentos tão somente quanto aos preços obtidos na fase externa do pregão, quando as empresas proponentes já detinham conhecimento mais adequado do objeto, em decorrência da visita técnica realizada às instalações da Universidade. Eles não parecem razoáveis para esclarecer o motivo pelo qual preços equivalentes, fora dos padrões de outras licitações, foram obtidos também na fase interna do certame, quando da estimativa do orçamento do pregão.
Os argumentos são frágeis para justificar a diferença entre os preços do PE 31/2020 da UFRRJ e do PE 15/2020 de Volta Redonda/RJ, por exemplo. Entretanto, em razão de que as pesquisas de preços, desde que foram realizadas as primeiras cotações pela Universidade, em meados de 2018, até a última atualização das propostas, entre agosto e setembro de 2019, como também de que as pesquisas no Painel de Preços identificaram preços equivalentes ao preço adjudicado no pregão em exame, entende-se não haver elementos que permitam concluir pela existência de sobrepreço na contratação.
Ainda que não seja possível concluir pela existência de sobrepreço na contratação, em razão das particularidades do caso concreto, não se pode olvidar as falhas quanto à especificação e ao dimensionamento do objeto, que representam o núcleo das irregularidades havidas no pregão. Foram elas que, aliadas à impossibilidade de subcontratação de parte dos serviços, propiciaram orçamentos superestimados e restringiram o universo de participantes, com prejuízo para a competitividade do certame e para a seleção da proposta mais vantajosa para a administração.
Proposição de audiências.
As irregularidades constatadas no curso das fases internas e externas do PE 31/2020 da UFRRJ, que foram objeto das análises supra, ensejam a aplicação da multa do art. 58, incisos II, da Lei 8.443/1992 (LO/TCU) aos responsáveis, pela prática de ato com grave infração à norma legal ou regulamentar de natureza contábil, financeira, orçamentária, operacional e patrimonial.
Sendo assim, cabível a audiência dos responsáveis, o que se propõe para ciclo subsequente da instrução, que devem se restringir ao coordenador da Coordenação de Logística Sustentável da UFRRJ e ao pregoeiro responsável pela condução do pregão, nos termos dos elementos de responsabilização que seguem detalhados, tomando-se por base os atos caracterizados como irregularidades:
1.1. Exigência de que as empresas licitantes possuíssem as licenças de operação de todas as etapas do serviço de coleta, transporte, tratamento e destinação final em nome próprio, e vedação, de forma injustificada, à subcontratação parcial dos serviços, consoante previsto nos itens 9.8.8, 9.8.9, 9.8.10, 9.8.11 e 9.11.6 do edital do PE 31/2020, e no item 12.1 do TR anexo do edital, da qual decorreu restrição ao caráter competitivo do certame.
1.1.1.  Responsável: Sérgio Vieira, CPF XXX.345.887-XX, coordenador da Coordenação de Logística Sustentável da UFRRJ;
1.1.2. Conduta: subscreveu o Estudo Técnico Preliminar (peça 88, 148-167) como integrante técnico e representante da unidade requisitante, com informação no item 11.1 (peça 88, p. 165) de que não haveria subcontratação; subscreveu o Termo de Referência do edital (peça 88, 205-238) também como integrante técnico e representante da unidade requisitante, cujos itens 16.3.5, 16.3.6, 16.3.7, 16.3.8 e 16.3.12 prescreviam a exigência de que as licenças de operação deveriam ser apresentadas em nome do proponente, não sendo aceito qualquer tipo de terceirização; 
1.1.3. Nexo de causalidade: as prescrições do Estudo Técnico Preliminar e do Termo de Referência do pregão, elaboradas sob a condução da Colosus, unidade requisitante dos serviços, quanto à vedação de subcontratação e à exigência de que as proponentes apresentassem licenças de operação somente em seus próprios nomes, foram levadas ao edital e adotadas no certame. A vedação à subcontratação agiu em conjunto com as falhas no dimensionamento do objeto e produziu efeitos prejudiciais ao certame, interferindo negativamente na participação de possíveis interessados, na competição entre os licitantes e na seleção da proposta mais vantajosa para a administração;
1.1.4. Dispositivos violados: art. 3º, caput e § 1º, inciso I, da Lei 8.666/1993; art. 72 da Lei 8.666/1993; Acórdão 2198/2015-TCU-Plenário, relator o Ministro Marcos Bemquerer;
1.1.5. Culpabilidade: trata-se de erro grosseiro cometido pelo titular da Coordenação de Logística Sustentável da UFRRJ, posto que a subcontratação parcial deve ser, em regra, admitida nas contratações (art. 72 da Lei 8.666/1993) , sendo vedada a subcontratação total do objeto. Ademais, conquanto a Colosus tenha afirmado que, após a atuação do Tribunal, percebeu que seria possível assegurar os rigores da legislação ambiental mesmo sendo permitida a subcontratação, inclusive já tendo feito tal prescrição nos editais mais recentes, a referida Coordenação teve a oportunidade, em razão da impugnação ao edital apresentada pela empresa Limplace Comércio e Serviços Ltda., de rever seu posicionamento em tempo hábil, porém não o fez (peça 88, p. 584-57) .
1.2. Ausência de tentativa de negociação pelo pregoeiro, que, uma vez inabilitadas as empresas classificadas em 1º e 2º lugar no pregão, deixou de solicitar uma contraproposta ao licitante detentor do 3º maior preço, a empresa Servioeste, que findou sendo declarada vencedora do certame com sua proposta inicial.
1.2.1. Responsável: Anderson Henrique da Silva, CPF XXX.916.327-XX, pregoeiro responsável pela condução do PE 31/2020, da UFRRJ;
1.2.2. Conduta: deixou de encaminhar, pelo sistema Comprasnet, contraproposta à empresa Servioeste, com o intuito de tentar negociar a obtenção de melhor preço para a administração;
1.2.3. Nexo de causalidade: à falta de providências do pregoeiro quanto ao encaminhamento de uma tentativa de negociação de preços, a empresa Servioeste foi declarada vencedora do pregão com sua proposta original;
1.2.4. Dispositivos violados: art. 38, caput, do Decreto 10.024/2019; Acórdão 694/2014-TCU-Plenário, relator o Ministro Valmir Campelo; Acórdão 534/2020-TCU-Primeira Câmara, relator o Ministro Walton Alencar Rodrigues;
1.2.5. Culpabilidade: nos termos da jurisprudência do Tribunal, a negociação em comento é um poder-dever da administração, da qual o pregoeiro não pode abdicar. No caso em exame, a possibilidade de se reduzir o preço oferecido pela Servioeste era evidente, em razão da presença de outras duas propostas melhores classificadas, cujas proponentes acabaram sendo desclassificadas, porém cujos preços se mostravam exequíveis, posto que se situavam na mesma faixa de valor do menor preço obtido no Painel de Compras e utilizado como referência para definição do orçamento estimativo do pregão.
1.3. Imprecisão na definição do objeto do pregão, consistindo em falhas no dimensionamento e na individualização dos serviços: em relação às quantidades que constituíam o passivo de resíduos químicos existente há muitos anos e também que se acumulara durante o período sem cobertura contratual; em relação à estimativa de produção regular de resíduos pelas unidades internas da Universidade (institutos, centros) ; em relação à não divisão do que deveria ser recolhido a título de resíduos acumulados e de produção regular de resíduos, para melhor especificação do objeto contratual; e em relação à não especificação do que seriam resíduos químicos sólidos e líquidos, tendo em vista a variação do custo de tratamento de cada qual, do que decorreram a oferta de preços elevados para a execução dos serviços e o exaurimento precoce do objeto contratual.
1.3.1. Responsável: Sérgio Vieira, CPF XXX.345.887-XX, coordenador da Coordenação de Logística Sustentável da UFRRJ;
1.3.2. Conduta: subscreveu o Estudo Técnico Preliminar (peça 88, 148-167) como integrante técnico e representante da unidade requisitante, do qual consta, nas p. 151-154, a descrição do levantamento realizado pela Colosus, que serviu de parâmetro para a estimativa das quantidades demandadas para os campi de Seropédica e de Itacuruçá; subscreveu o Termo de Referência do edital (peça 88, 205-238) , também como integrante técnico e representante da unidade requisitante, cujo objeto, no item 1 (p. 205) , prescreve a prestação de serviços de coleta, transporte, tratamento e destinação final de resíduos químicos, sendo 60.000 kg estimados em Seropédica e 8.000 kg, em Itacuruçá, porém sem previsão de qualquer outra distinção quanto ao objeto;
1.3.3. Nexo de causalidade: os levantamentos realizados pela Colosus, com as falhas e imprecisões reconhecidas pela própria Coordenação, serviram para definir o objeto do pregão. A especificação inadequada do objeto interferiu nos preços do pregão e afastou possíveis interessados em participar da licitação. Os resíduos acumulados poderiam, por exemplo, ter constituído um item próprio do pregão, a propiciar uma atratividade e competividade distinta da dos resíduos de produção regular, dadas as características próprias de volume, armazenagem e identificação. Da mesma forma, a separação do que seriam resíduos sólidos e líquidos, em razão da diferenciação do custo de tratamento de cada um. A imprecisão do dimensionamento do objeto se concretizou com o exaurimento do objeto contatual em apenas dois meses de execução.
1.3.4. Dispositivos violados. art. 3º, inciso II, da Lei 10.520/2002; Súmula 177/TCU;
1.3.5. Culpabilidade: a própria Colosus, em memorando subscrito pelo Sr. Sérgio Vieira (peça 87) , reconheceu que falhou na descrição do objeto, tendo informado: que incluiu num mesmo item do certame os resíduos passivos e os resíduos produzidos regularmente na Universidade, o que propiciou indefinição quanto à forma de coleta, pois o passivo teria que ser coletado de uma única vez; que, na maioria dos setores, o levantamento foi visual e não por pesagem; que a metodologia falhou ao extrapolar para institutos que não eram fontes importantes de geração de resíduos e deixar de fora setores que produziam resíduos químicos de forma significativa; que ainda havia um passivo na Universidade, o qual era desconhecido até o início da execução do contrato; que reconhecia a necessidade de um novo dimensionamento do passivo, para determinar o real quantitativo existente, para gerar dados concretos do quanto é produzido de resíduo mensalmente na UFRRJ, e para distinguir os passivos químicos sólidos dos líquidos, porque se diferenciam quanto ao custo de tratamento. Ademais, a Colosus, fora alertada pela coordenação administrativa do DMSA (Despacho 2477/2019-Coord.AdmDMSA; peça 88, p. 141-143) acerca da fragilidade do dimensionamento do objeto do pregão, cuja estimativa de coleta havia envolvido apenas dois Institutos da Universidade, com riscos de que a projeção (a maior ou a menor) poderia acarretar prejuízos para a execução do serviço. Nesse mesmo documento, a DMSA chamou atenção ainda ao passivo de resíduos químicos existentes, tendo sugerido um estudo quanto à viabilidade de uma coleta inicial para retirá-lo, de forma a evitar problemas com eventual renovação do contrato.
Diante do exposto, será proposta, desde logo, pela urgência que a medida requer, a expedição de ciência e de determinação à UFRRJ, na forma descrita nesta instrução, postergando-se para o ciclo subsequente da instrução as proposições de audiência dos responsáveis.

	F. Impacto dos Encaminhamentos Propostos

	Haverá impacto relevante na Unidade Jurisdicionada e/ou na sociedade, decorrente dos encaminhamentos propostos?
	Não

	G. Pedido de Ingresso aos Autos, de Informações/Vistas/Cópias, e de Sustentação oral

	Há pedido do representante de ingresso aos autos?
	Não

	Há pedido de informações/vistas/cópia do processo?
	Não

	Há pedido de sustentação oral?
	Não

	H. Processos Conexos e Apensos

	Há processos conexos noticiando possíveis irregularidades na contratação ora em análise?
	Não

	Há processos apensos?
	Não

	I. Proposta de Encaminhamento

	Em virtude do exposto, propõe-se:
68.1.	conhecer da representação, satisfeitos os requisitos de admissibilidade constantes no art. 113, § 1º, da Lei 8.666/1993, c/c os arts. 235 e 237, VII, do Regimento Interno deste Tribunal, e no art. 103, § 1º, da Resolução - TCU 259/2014;
68.2.	determinar à Universidade Federal Rural do Rio de Janeiro (UFRRJ) , com fundamento no art. 4º, inciso I da Resolução - TCU 315/2020, que, no prazo de quinze dias, adote providências quanto aos itens abaixo, e informe ao TCU os encaminhamentos realizados:
	a) não prorrogue a vigência do Contrato 12/2020, firmado com a Servioeste, ao término de seu período de vigência atual; e
	b) pretendendo realizar novo certame para a contratação dos serviços, realize um estudo para dimensionamento adequado da quantidade de resíduos químicos acumulados na universidade (passivo existente) e de resíduos de produção mensal, avaliando a conveniência de separá-los em itens distintos, dado o potencial de ampliar a participação de possíveis interessados e a competitividade da licitação, e de distinguir os resíduos químicos sólidos dos líquidos, em razão do custo diferenciado de tratamento, o que também tende a interferir na definição do preço da contratação;
68.3. dar ciência à Universidade Federal Rural do Rio de Janeiro (UFRRJ) , com fundamento no art. 9º, inciso I, da Resolução - TCU 315/2020, sobre a seguinte impropriedade/falha, identificada no Pregão Eletrônico 31/2020, para que sejam adotadas medidas internas com vistas à prevenção de outras ocorrências semelhantes:
	a) inclusão, nos itens 9.8.8, 9.8.9, 9.8.10, 9.8.11 e 9.11.6 do edital, de exigência de que as empresas licitantes possuíssem as licenças de operação de todas as etapas do serviço de coleta, transporte, tratamento e destinação final em nome próprio, e vedação, de forma injustificada, à subcontratação parcial dos serviços, reiterada no item 12.1 do termo de referência, da qual decorreu restrição ao caráter competitivo do certame, em afronta ao art. 3º, caput e § 1º, inciso I, e ao art. 72 da Lei 8.666/1993;
68.4. determinar à Selog que monitore o item 68.2 supra;
68.5. autorizar, desde já, a realização de audiências e demais medidas saneadoras necessárias para fins de apuração de responsabilidades, em face das irregularidades descritas no item 66 da instrução; e
68.6.	informar à UFRRJ e ao representante do acórdão que vier a ser proferido, destacando que o relatório e o voto que fundamentam a deliberação ora encaminhada podem ser acessados por meio do endereço eletrônico www.tcu.gov.br/acordaos.

	É o Relatório.

8.1. Sandra Marta Balbinot (018.815.809-03) e outros, representando Servioeste Soluções Ambientais Ltda.  
8.2. Ernesto Balbino da Silva (583.629.407-00), representando Landtec Consultoria Ambiental e Serviços de Construção Civil Ltda.

Não atuou.

REPRESENTAÇÃO. PREGÃO ELETRÔNICO PARA SERVIÇOS DE COLETA, TRANSPORTE, TRATAMENTO E DESTINAÇÃO FINAL DE RESÍDUOS QUÍMICOS. RESTRIÇÃO INDEVIDA AO CARÁTER COMPETITIVO EM RAZÃO DE EXIGÊNCIAS RELATIVAS A LICENÇAS DE OPERAÇÃO EM TODAS AS ETAPAS DOS SERVIÇOS DE COLETA EM NOME PRÓPRIO E VEDAÇÃO À POSSIBILIDADE DE SUBCONTRATAÇÃO PARCIAL DOS SERVIÇOS. HABILITAÇÃO DE UMA ÚNICA EMPRESA, COM AUSÊNCIA DE LANCES NO PREGÃO. AUSÊNCIA DE NEGOCIAÇÃO DO PREÇO APÓS DESCLASSIFICAÇÃO DAS PROPOSTAS DAS PRIMEIRAS COLOCADAS EM FACE DA INABILITAÇÃO DAS LICITANTES. FALHAS NO PLANEJAMENTO DA LICITAÇÃO RELATIVAS AO DIMENSIONAMENTO DO OBJETO CONTRATUAL E À PERFEITA IDENTIFICAÇÃO QUALITATIVA E QUANTITATIVA DOS RESÍDUOS OBJETO DE COLETA. AFASTAMENTO DO INDÍCIO DE SOBREPREÇO E SUPERFATURAMENTO EM FACE DAS PECULIARIDADES DO CASO CONCRETO, DA REALIZAÇÃO DE PAGAMENTO POR PREÇO UNITÁRIO (QUILOGRAMA) DE MATERIAL RECOLHIDO E DAS PESQUISAS DE PREÇO REALIZADAS. DETERMINAÇÃO COM VISTAS À ABSTENÇÃO DE PRORROGAÇÃO DO CONTRATO COM VENCIMENTO PREVISTO PARA 15/7/2021. CIÊNCIA DAS FALHAS. RESTITUIÇÃO DO PROCESSO À SECRETARIA PARA OUTRAS MEDIDAS RELACIONADAS À RESPONSABILIZAÇÃO DOS AGENTES PÚBLICOS.

REPRESENTAÇÃO (REPR)

Secretaria de Controle Externo de Aquisições Logísticas (Selog).

Trago à apreciação deste Plenário Representação, com pedido de medida cautelar, apresentada pela empresa Landitec Consultoria Ambiental e Serviços de Construção Civil Ltda., versando sobre possíveis irregularidades na realização, pela Universidade Federal Rural do Rio de Janeiro - UFRRJ, do Pregão Eletrônico 31/2020, cujo objeto consistiu na contratação de empresa especializada na prestação de serviço de coleta, transporte, tratamento e destinação final de resíduos químicos (sólidos e líquidos) .
2.	Na inicial a representante aduziu que o certame foi lançado com cláusulas restritivas à competitividade, uma vez que os itens 9.8.9 e 9.8.10 do Pregão Eletrônico 31/2020 contiveram exigência no sentido de que a licitante também fosse especializada no tratamento e na destinação final dos resíduos químicos, e não apenas em sua coleta e transporte, fato que, aliado ao disposto no item 12.1 do termo de referência daquele instrumento convocatório, o qual vedava a subcontratação parcial do objeto licitado, importou no alijamento das duas melhores propostas apresentadas e na contratação da licitante classificada em terceiro lugar. 
3.	Diante desse quadro, a representante pleiteou a suspensão de todos os atos afetos à contratação da empresa Servioeste Soluções Ambientais Ltda., licitante declarada vencedora do certame em destaque, e, no mérito, a determinação de retorno do procedimento à fase de análise das propostas, com recusa da proposta atualmente vencedora, por ser mais onerosa para a Administração, ou, alternativamente, que se decretasse a anulação do Pregão Eletrônico 31/2020 e dos atos administrativos subsequentes, aí incluído o contrato firmado.
4.	De início, determinei a realização de oitiva prévia do órgão licitante para que apresentasse esclarecimentos sobre esses fatos, bem assim sobre a vigência do contrato anteriormente celebrado para os mesmos serviços, firmado em 2012, e possivelmente extinto em 2017 (suspeitava-se que a Universidade não mais contava com a prestação dos serviços desde então) , bem assim, que justificasse a discrepância dos valores do contrato anterior e do atual (Contrato 39/2012 celebrado ao valor de R$ 51.600,00; ao passo que o valor da proposta obtida no Pregão Eletrônico 31/2020 foi de R$ 751.400,00, e, portanto muito superior ao contrato anteriormente celebrado) , haja vista possuírem, aparentemente, o mesmo objeto.
5.	Após a realização das oitivas, nova instrução a cargo da Selog consignou que restava ausente o requisito do periculum in mora, em função de o contrato decorrente da licitação em tela já se encontrar firmado e em execução desde julho de 2020, bem assim, diante de perigo na demora reverso, tendo em vista o serviço em questão ser essencial para a UFRRJ, e ausente contrato capaz de servir à prestação do serviço. Além do mais, os produtos químicos que se pretendiam fazer a retirada apresentavam diversos riscos, incluindo de explosão e de contaminação das pessoas e do meio ambiente.
6.	Assim, indeferi a cautelar pleiteada, sinalizando que, caso confirmados os indícios de irregularidades o caminho a ser adotado seria da não prorrogação contratual, de maneira a preparar-se o planejamento e realização de novo certame escoimado das falhas porventura apontadas, sem prejuízo de outras medidas (peça 26) . 
7.	Mais adiante, determinei o aprofundamento dos exames, pois, segundo apurado inicialmente pela secretaria, além dos indícios de restrição indevida ao caráter competitivo da licitação, que resultou em uma única proposta válida, haveria fortes indícios de falhas no dimensionamento do Pregão Eletrônico 31/2020, acarretando risco de superfaturamento na execução contratual, em que pese o item 8.17 do termo de referência ter mitigado esse risco ao prever que o pagamento seria realizado com base no preço unitário previsto no contrato multiplicado pelo quantitativo de resíduos auferidos na pesagem realizada no momento da sua coleta.
8.	A essa ocasião, determinei as oitivas da UFRRJ e da empresa contratada em face:
8.1 - da exigência de que as empresas licitantes possuíssem as licenças de operação de todas as etapas do serviço de coleta, transporte, tratamento e destinação final em nome próprio, e a vedação, de forma injustificada, à subcontratação parcial dos serviços, consoante previsto nos itens 9.8.8, 9.8.9, 9.8.10, 9.8.11 e 9.11.6 do edital, o que restringiu o caráter competitivo do certame, em afronta ao art. 3º, caput e § 1º, inciso I, da Lei 8.666/1993;
8.2 - da imprecisão na definição do objeto do certame, em razão das inconsistências verificadas no seu dimensionamento, em afronta ao art. 3º, inciso II, da Lei 10.520/2002 e à súmula 177 do TCU; 
8.3 - dos preços obtidos no certame, que se encontravam bem acima dos preços efetivamente praticados no mercado (comparação com outros pregões realizados) , o que indicaria a presença de sobrepreço no resultado da licitação, em afronta ao art. 3º, caput, e art. 43, inc. IV, da Lei 8.666/1993.
9.	Determinei, ainda, a realização de diligência com vistas ao encaminhamento de cópia dos documentos relativos aos pagamentos porventura efetuados no âmbito do contrato firmado, incluindo notas fiscais, documentos de liquidação da despesa, com as pesagens realizadas nos resíduos coletados, e relatórios de acompanhamento da execução contratual, bem como a pesquisa de preços que embasou o referencial da UFRRJ no PE 31/2020, a fim de elucidar as questões levantadas.
10.	Consoante exposto no relatório precedente, a Coordenação de Logística Sustentável da Universidade Federal Rural do Rio de Janeiro aduziu que o levantamento realizado em diversos setores da Universidade constatou a existência de volume elevado de resíduos químicos armazenados indevidamente em locais inapropriados, por longos anos, incluindo itens de alta inflamabilidade e explosividade, tóxicos e carcinogênicos, e ainda, misturas desconhecidas, cujas características não foram definidas, com risco grave e iminente de acidentes por explosão e/ou incêndios, com potencial de trazer consequências graves ao meio ambiente, servidores e alunos da UFRRJ. Informou ainda que alguns dos locais de armazenagem se situavam em espaços confinados, que não permitiam a entrada de pessoas sem um estudo prévio realizado por profissionais qualificados e habilitados, e mediante uso de EPIs específicos.
11.	Assim, segundo essa unidade, diante de tal singularidade, procurou adotar postura a mais criteriosa possível quanto à empresa a ser selecionada, mediante as referidas restrições. Todavia, após os pareceres exarados nestes autos, nas fases preliminares, teria se conduzido de forma a assegurar os rigores da legislação ambiental mesmo sendo permitida a subcontratação, conforme, inclusive, edital lançado para coleta de resíduos da área de saúde, sinalizando, assim, haver adotado providências no sentido de sanar falhas indicadas neste processo.
12.	Reconhecendo ainda outras falhas/irregularidades apontadas, sugeriu à administração superior da Universidade que: (i) não prorrogasse o contrato firmado com a Servioeste, em decorrência do PE 31/2020, ao término de seu período de vigência atual; (ii) realizasse nova licitação para a contratação de serviços de coleta, transporte, tratamento e destinação final de resíduos químicos (sólidos e líquidos) ; (iii) realizasse novo estudo para dimensionamento do efetivo quantitativo de resíduos químicos produzidos e do passivo existente; e (iv) elaborasse, para o próximo certame, termo de referência com um item para coleta de resíduo passivo e um outro para coleta dos resíduos gerados mensalmente.
13.	No exame realizado pela Selog, referida Secretaria aponta que subsistiu de fato a irregularidade relativa à restrição indevida ao caráter competitivo do certame, porquanto a praxe nas contratações desse tipo é que sejam os serviços realizados com possibilidade de subcontratação parcial, haja vista que pode haver empresas especializadas em serviços de coleta e transporte, e nos serviços de tratamento, separadamente, consoante pesquisas realizadas a diversos pregões realizados. Além disso, a exigência de licença de operação poderia ser exigida das subcontratadas, para os serviços por elas prestados individualmente, assim como outras licenças porventura exigidas pela legislação ambiental. E, como há sinalização da própria universidade no sentido da não renovação do contrato, bem assim, considerando seu término de vigência já em julho deste ano (15/7) , propõe, desde logo, a expedição de determinação desta Corte, com vistas à abstenção da prorrogação do contrato, com as pertinentes orientações/ciências.
14.	Relativamente ao apontamento de possível sobrepreço/superfaturamento, a análise empreendida concluiu afastados indícios anteriormente apontados, considerando as pesquisas de preços realizadas na fase interna e as peculiaridades do caso concreto: 
"62. Os argumentos apresentados pela Servioeste e pela própria Universidade, no sentido de que as peculiaridades do objeto, no estado em que se encontravam armazenados e identificados os resíduos, pondo em risco toda a operação, justificariam a diferença no preço da contratação, talvez sejam adequados para explicar a diferença em relação aos levantamentos anteriores realizados por esta unidade técnica. Porém se entende a validade desses argumentos tão somente quanto aos preços obtidos na fase externa do pregão, quando as empresas proponentes já detinham conhecimento mais adequado do objeto, em decorrência da visita técnica realizada às instalações da Universidade. Eles não parecem razoáveis para esclarecer o motivo pelo qual preços equivalentes, fora dos padrões de outras licitações, foram obtidos também na fase interna do certame, quando da estimativa do orçamento do pregão.
63. Os argumentos são frágeis para justificar a diferença entre os preços do PE 31/2020 da UFRRJ e do PE 15/2020 de Volta Redonda/RJ, por exemplo. Entretanto, em razão de que as pesquisas de preços, desde que foram realizadas as primeiras cotações pela Universidade, em meados de 2018, até a última atualização das propostas, entre agosto e setembro de 2019, como também de que as pesquisas no Painel de Preços identificaram preços equivalentes ao preço adjudicado no pregão em exame, entende-se não haver elementos que permitam concluir pela existência de sobrepreço na contratação." (Destaquei) .
15.	Vale registrar que dois outros indícios de irregularidades foram apontados pela secretaria, também de relativa gravidade. 
16.	O primeiro, consistiu em falhas no dimensionamento do objeto do pregão, uma vez que a contratação previa o recolhimento mensal dos resíduos químicos sólidos e líquidos produzidos nas unidades. Todavia, o volume previsto no contrato foi consumido logo nos primeiros meses, em que pese a vigência anual do contrato, em razão da necessidade de retirada de passivos relativos aos resíduos acumulados ao longo de muitos anos. 
16.	A unidade, em sua resposta, reconheceu tais falhas, não apenas quanto ao dimensionamento, mas também quanto à individualização do objeto do pregão, tanto em relação às quantidades que constituíam o passivo de resíduos químicos existente há muitos anos, e que também se acumulara durante o período sem cobertura contratual, quanto em relação à estimativa de produção mensal/anual de resíduos pelas unidades internas da Universidade (institutos, centros) . Do mesmo modo, em relação à não divisão do que deveria ser recolhido a título de resíduos acumulados e de produção regular de resíduos, para melhor especificação do objeto contratual, e também em relação à não especificação do que seriam resíduos sólidos e líquidos, tendo em vista a variação do custo de tratamento de cada espécie.
17.	O segundo, relativo à dinâmica do pregão eletrônico. Com a inabilitação dos licitantes que apresentaram a primeira e a segunda propostas de preços mais vantajosas, o pregoeiro teria aceitado, de imediato e sem qualquer negociação, a proposta de preços apresentada pela até então terceira colocada, conforme os preços por ela apresentados sem qualquer lance ou disputa, adotando, portanto, postura antieconômica e ilegal, uma vez que não houve, por parte do pregoeiro, qualquer tentativa de negociação de preços, no sentido de solicitar uma contraproposta à Servioeste. A empresa foi declarada vencedora do certame sob os mesmos preços de sua proposta original, e as mensagens do sistema não contemplaram iniciativa com vistas à redução do preço da contratação.
18.	Salienta a unidade instrutiva que "29.	Na modalidade pregão, porém, a tentativa de negociação para reduzir o preço final constitui-se em um 'poder-dever' da administração (Acórdão 694/2014-TCU-Plenário, relator o Ministro Valmir Campelo) . A negociação deve ser realizada mesmo se o valor ofertado for inferior ao valor orçado pelo órgão/entidade promotor do certame (Acórdão 534/2020-TCU-Primeira Câmara, relator o Ministro Walton Alencar Rodrigues) .".
19.	Essas constatações conduzem à necessidade de realização de audiência dos responsáveis identificados, porquanto podem ter contribuído para a inobservância de princípios basilares como da legalidade, da economicidade e da busca pela proposta mais vantajosa para a administração, medida que a secretaria deixou para realizar em etapa processual seguinte, muito embora houvesse sinalizado a identificação de responsáveis. Isso porque urge a expedição das determinações ora alvitradas, em face da iminência do término do contrato, com possibilidade legal de prorrogação, muito embora essa medida pareça não ser a sinalizada pelo próprio órgão contratante, em face, notadamente, das análises até aqui empreendidas nos pareceres preliminares proferidos nos autos, face o controle exercido por este Tribunal.
20.	Diante da análise adequada e pormenorizada lançada aos autos e reproduzida no relatório precedente, consigno que acompanho as conclusões e proposições da Selog, acolhendo seus fundamentos como razões de decidir, de maneira que submeto a este colegiado as medidas tendentes a cessar a relação contratual, ao término de sua vigência, sem a prorrogação, orientando-se a UFRRJ com vistas à realização de planejamento adequado de nova licitação, escoimada dos vícios aqui encontrados, caso pretenda realizar nova contratação.
21.	Acerca das audiências, entendo que cabe a restituição dos autos à secretaria para prosseguimento e adoção das medidas necessárias à sua realização, como alvitrado por aquela secretaria.
	Ante o exposto, acolhendo o parecer da Selog, manifesto-me por que o Tribunal aprove o acórdão que ora submeto à deliberação deste Colegiado.
TCU, Sala das Sessões, em 26 de maio de 2021.
AUGUSTO SHERMAN CAVALCANTI 
Relator